ACORDAO-COMPLETO-2521067

ACÓRDÃO 13/2022 ATA 1/2022 - PRIMEIRA CÂMARA

VISTO, relatado e discutido pedido de reexame interposto por Maria Letícia Rodrigues Fonseca em face do Acórdão 6319/2021-TCU-Primeira Câmara, que julgou ilegal e negou registro ao ato de aposentadoria da recorrente em cargo público no âmbito do Tribunal Regional do Trabalho da 3ª Região.
ACORDAM os Ministros do Tribunal de Contas da União, ante as razões expostas pelo Relator e com fundamento no art. 48 da Lei 8.443/1992, em:
9.1. conhecer do pedido de reexame e, no mérito, dar-lhe provimento parcial para tornar insubsistente o item 9.3 do Acórdão 6319/2021-TCU-Primeira Câmara;
9.2. encaminhar   cópia   desta   decisão   à recorrente, com a informação de que o inteiro teor deste acórdão e do relatório e do voto que o fundamentam está disponível no endereço eletrônico www.tcu.gov.br/acordaos.

Pedido de reexame interposto por Maria Letícia Rodrigues Fonseca em face do Acórdão 6.319/2021  1ª Câmara, que julgou ilegal e negou registro ao ato de aposentadoria da recorrente em cargo público no âmbito do Tribunal Regional do Trabalho da 3ª Região.

Primeira Câmara

Tribunal Regional do Trabalho da 3ª Região/MG

3. Recorrente: Maria Leticia Rodrigues Fonseca (XXX.611.086-XX)

13.1. Ministros presentes: Walton Alencar Rodrigues (Presidente) e Jorge Oliveira (Relator).
13.2. Ministros-Substitutos convocados: Augusto Sherman Cavalcanti e André Luís de Carvalho.
13.3. Ministro-Substituto presente: Weder de Oliveira.

JORGE OLIVEIRA

Ministro Walton Alencar Rodrigues

Inicio este relatório com a reprodução da instrução produzida no âmbito da Secretaria de Recursos - Serur (peça 26) , que contou com a anuência de seu dirigente (peça 27) :
"INTRODUÇÃO
1.	Trata-se de pedido de reexame (peça 15) interposto pela Sra. Maria Letícia Rodrigues Fonseca, por meio do qual se insurge contra o Acórdão 6319/2021-TCU-Primeira Câmara (peça 8) , que teve como relator o Excelentíssimo Senhor Ministro Walton Alencar Rodrigues.
1.1	A deliberação recorrida apresenta o seguinte teor:
VISTOS, relatados e discutidos estes autos de processo de aposentadoria de Maria Leticia Rodrigues Fonseca, servidora inativa do Tribunal Regional do Trabalho da 3ª Região;
ACORDAM os Ministros do Tribunal de Contas da União, reunidos em sessão da Primeira Câmara, diante das razões expostas pelo Relator, em:
9.1. considerar ilegal a presente concessão e negar registro ao respectivo ato;
9.2. dispensar a devolução dos valores indevidamente recebidos de boa-fé pela interessada, nos termos do Enunciado 106 da Súmula de Jurisprudência deste Tribunal;
9.3. determinar ao órgão de origem que adote as seguintes providências, sob pena de responsabilidade solidária da autoridade administrativa omissa:
9.3.1. dê ciência do inteiro teor desta deliberação à interessada, no prazo de quinze dias, e faça juntar aos autos o comprovante dessa notificação, nos quinze dias subsequentes;
9.3.2. suspenda os pagamentos realizados com base no ato ora impugnado, no prazo de quinze dias;
9.3.3. promova o destaque das parcelas de quintos incorporada com amparo em funções comissionadas exercidas de 8/4/1998 a 4/9/2001, transformando-as em 'Parcela Compensatória' a ser absorvida por quaisquer reajustes futuros, consoante decidido pelo STF no RE 638.115/CE, no prazo de quinze dias; e
9.3.4. emita novo ato de aposentadoria e submeta-o a registro deste Tribunal, no prazo de trinta dias, após corrigidas as falhas que ensejaram a ilegalidade do ato (grifos acrescidos) .
HISTÓRICO 
2.	Conforme consta do ato de peça 2, a recorrente ocupou função comissionada posteriormente ao advento da Lei 9.624/1998, cuja correspondente parcela de quintos foi incorporada aos seus proventos, razão por que foi determinado ao órgão de origem que procedesse à adequação da aludida parcela conforme modulado pelo Supremo Tribunal Federal no âmbito do RE 638.115. 
ADMISSIBILIDADE
3.	Reitera-se o exame de admissibilidade efetuado pelo Sar/Serur (peça 17) , ratificado pelo Ministro-Relator Jorge Oliveira (peça 21) , que concluiu pelo conhecimento do pedido de reexame, com fundamento no artigo 48 da Lei 8.443/1992, c/c os artigos 285 e 286, parágrafo único, do RI/TCU, suspendendo-se os efeitos dos subitens 9.1, 9.3, 9.3.2, 9.3.3 e 9.3.4 do Acórdão 6319/2021-TCU-Primeira Câmara.
EXAME DE MÉRITO
             Delimitação
4.1	Constitui objeto do presente recurso definir se o Acórdão 6855/2021-TCU-Segunda Câmara afrontou o julgamento do RE 638.115/CE.
5. Do direito à incorporação de quintos decorrente do exercício de função comissionada e/ou cargo em comissão, no período entre 8/4/1998 a 4/9/2001 (RE 638.115/CE) 
5.1.	A recorrente aduz que é beneficiária de decisão judicial transitada em julgada, que lhe assegura a incorporação de quintos decorrente do exercício de função comissionada e/ou cargo em comissão, no período entre 8/4/1998 a 4/9/2001, com base nos seguintes argumentos:
5.2.	A recorrente foi beneficiada por ação coletiva transitada em julgado em 1º/8/2006, ou seja, antes da prolação do RE 638.115/CE, movida pela Associação Nacional dos Servidores da Justiça do Trabalho (Anajustra) de nº 2004.34.00.048565-0.
Análise
5.3	Convém, de pronto, transcrever excerto do voto condutor do Acórdão recorrido, que trata da irregularidade em relação aos quintos:
'Sendo assim, com ressalvas da minha posição pessoal, considerando a informação da Sefip de que os quintos irregulares foram concedidos à servidora inativa por decisão administrativa, anuo à proposta da unidade, no sentido de que seja determinado ao gestor de pessoal do órgão de origem que promova, na folha de pagamento da servidora, o destaque dos valores correspondentes a quintos incorporados com amparo em funções comissionadas exercidas entre 8/4/1998 a 4/9/2001, transformando-os em 'Parcela Compensatória' a ser absorvida por quaisquer reajustes futuros, consoante decidido pelo STF no aludido RE 638.115/CE.'
5.4.	Ocorre que a recorrente alega haver decisão judicial transitada em julgado favorável à incorporação dos quintos no período entre 8/4/1998 a 4/9/2001. Caso comprovado o trânsito em julgado, bem como ser a recorrente beneficiária da decisão, caberá ao órgão de origem observar a modulação de efeitos fixada pelo Supremo Tribunal Federal no RE 638.115, de modo a manter a parcela de quintos incorporados no referido período.
5.5.	Registra-se, por oportuno, que ainda que comprovado o trânsito em julgado, isto por si só não possui o condão de alterar o julgamento pela ilegalidade do ato, pois que o e. STF deixou assente que a incorporação de quintos no período de 8/4/1998 até 4/9/2001 ofende o princípio da legalidade, nos termos da tese firmada em sede de repercussão geral, Tema 395. 
CONCLUSÃO
6.	       Da análise de mérito, conclui-se que, relativamente à parcela 'quintos' incorporada no período de 8/4/1998 até 4/9/2001, caso a interessada comprove, perante o órgão de origem, ser beneficiária de decisão judicial transitada em julgado, poderá ser mantida a continuidade dos pagamentos imune à absorção por reajustes futuros, consoante modulação de efeitos fixada pelo Supremo Tribunal Federal no RE 638.115.
6.1.	Por conseguinte, deve-se negar provimento ao presente recurso.
PROPOSTA DE ENCAMINHAMENTO
7.	Ante o exposto, submetem-se os autos à consideração superior, propondo-se, com fundamento no art. 48 da Lei 8.443/1992:
a) conhecer do recurso e, no mérito, negar-lhe provimento, sem embargo de dar ciência ao órgão de origem que, caso comprovado ser a recorrente beneficiária de decisão judicial transitada em julgado, que lhe assegure a incorporação de quintos no período entre 8/4/1998 e 4/9/2001, observe a modulação de efeitos fixada pelo Supremo Tribunal Federal no RE 638.115, de modo a manter a incorporação imune a absorção por reajustes futuros;
b) informar a recorrente e demais interessados do acórdão a ser proferido, destacando que o relatório e o voto que o fundamentam podem ser acessados por meio do endereço eletrônico www.tcu.gov.br/acordaos."
2.	O representante do Ministério Público junto ao Tribunal assim se manifestou (peça 28) :
	"Trata-se de pedido de reexame interposto contra decisão deste Tribunal que considerou ilegal o ato de aposentadoria da recorrente e negou o seu registro.
Segundo o referido decisum, a negativa de registro ocorreu em razão de que houve incorporação de Quintos após 8/4/1998, o que contraria o entendimento do Supremo Tribunal Federal no RE 638.115/CE, com repercussão geral reconhecida.
A Secretaria de Recursos (Serur) , após analisar individualmente os argumentos apresentados na peça recursal, propõe conhecer do recurso, para, no mérito, negar-lhe provimento, por entender que não foram trazidos aos autos argumentos suficientes para alterar a deliberação recorrida.
De fato, ao analisar a peça recursal, é possível observar que, no mérito, os argumentos trazidos pela recorrente não permitem afastar a irregularidade apontada na deliberação recorrida, em razão de que houve incorporação de Quintos após 8/4/1998.
Sobre a incorporação de Quintos relativos a funções exercidas após 8/4/1998, o entendimento do Supremo Tribunal Federal, a partir do julgamento realizado no Recurso Extraordinário - RE 638.115/CE, com repercussão geral reconhecida, passou a ser no sentido da sua impossibilidade, em razão da ausência de amparo legal, senão vejamos:
Recurso extraordinário. 2. Administrativo. 3. Servidor público. 4. Incorporação de quintos decorrente do exercício de funções comissionadas no período compreendido entre a edição da Lei 9.624/1998 e a MP 2.225-48/2001. 5. Impossibilidade. 6. Recurso extraordinário provido. (RE 638.115/CE - Relator:  Ministro Gilmar Mendes. Julgado em 19/03/2015, Órgão Julgador:  Tribunal Pleno. Repercussão Geral de Mérito. Publicado no DJe-151 de 3/8/2015, divulgado em 31/07/2015) 
Ao modular os efeitos da referida decisão, no entanto, aquela Corte, em sede de embargos de declaração julgados em 30/6/2017, havia entendido que o pagamento da referida parcela deveria ser cessado em qualquer hipótese, aplicando-se tal entendimento até mesmo para os servidores que obtiveram o direito à incorporação assegurado por decisão judicial transitada em julgado, sem a necessidade de ação rescisória.
No entanto, em novo julgamento realizado em 18/12/2019, o STF acolheu parcialmente os embargos de declaração, com efeitos infringentes, para reconhecer indevida a cessação imediata do pagamento da parcela quando fundado em decisão judicial transitada em julgado. Já no caso daqueles que recebem os Quintos em virtude de decisões administrativas ou decisões judiciais sem trânsito em julgado, modulou os efeitos da decisão para manter o pagamento da parcela até a sua absorção integral por quaisquer reajustes futuros concedidos aos servidores.
Nesses casos, este Tribunal tem considerado ilegal o pagamento da referida parcela e determinado às Unidades Jurisdicionadas que adotem as medidas necessárias à regularização dos pagamentos indevidos de acordo com a modulação dos efeitos realizada pelo STF nos autos do RE 638.115/CE, a exemplo dos Acórdão 659/2020-TCU-Primeira Câmara, relatado pelo Ministro Walton Alencar Rodrigues, e 622/2020-TCU- 2ª Câmara, relatado pelo Ministro Aroldo Cedraz.
Vale observar que, embora a recorrente alegue que foi beneficiada por ação coletiva transitada em julgado em 1/8/2006, movida pela Associação Nacional dos Servidores da Justiça do Trabalho (Anajustra) de nº 2004.34.00.048565-0, não consta dos autos a comprovação da sua representação nos autos da referida ação.
Sobre isso, destaca-se que os requisitos para a representação dos filiados em ações coletivas interpostas por associações já foi objeto de apreciação pelo Supremo Tribunal Federal (STF) ao julgar o Recurso Extraordinário RE 573.232/SC, de relatoria do Ministro Marco Aurélio, com repercussão geral reconhecida. 
Naquela oportunidade, ao analisar o disposto no art. 5º, inciso XXI, da Constituição Federal, a Corte Suprema entendeu que as entidades associativas têm legitimidade para representar seus filiados judicial ou extrajudicialmente somente mediante autorização expressa destes, a qual deve ser apresentada no processo de conhecimento e juntamente com a lista de todos os representados ser juntada à inicial.
Além disso, segundo o Manual de Recursos deste Tribunal, aprovado pela Portaria TCU 35/2014, 'o recorrente deve trazer todos os elementos que julgue necessários para sua defesa na instância recursal', não sendo admitido o deferimento de pedidos para que o Tribunal adote diligências para produção de provas que deveriam ser apresentadas pelo próprio responsável ou interessado.
No entanto, observa-se que, mesmo se a interessada tivesse comprovado estar protegida pela decisão judicial apresentada, isso não obrigaria este Tribunal a mudar o mérito do seu ato para legal, com a consequente concessão do registro, tendo em vista que o princípio da independência das instâncias possibilita que esta Corte de Contas manifeste entendimento diverso daquele declarado pelo Poder Judiciário.
Nesse sentido, cabe frisar que é firme a jurisprudência de que as decisões judiciais de juízes ou tribunais não podem compelir esta Corte de Contas a registrar ato de aposentadoria, a exemplo dos acórdãos 1.857/2003, 961/2006, 962/2006 e 963/2006 do Plenário, salvo quando o Tribunal for parte e a determinação for expedida pelo STF, conforme entendeu aquele Pretório Excelso no MS 23.665-DF, o que não se enquadra no caso ora analisado.
Não obstante, entende-se que não há impeditivo para que a recorrente venha a comprovar perante o TRT da 3ª Região que está protegida pela alegada decisão judicial, com vistas a impedir que aquela jurisdicionada possa dar cumprimento à determinação de cessar os pagamentos decorrentes da parcela impugnada, em respeito à coisa julgada, situação essa que será objeto de análise posterior por esta Corte de Contas em sede de monitoramento.
Por fim, verifica-se que a deliberação recorrida foi proferida de acordo com todas as normas processuais aplicáveis à apreciação de atos, para fins de registro, e observou os princípios da segurança jurídica, da isonomia e do direito adquirido, ao ter dispensado a devolução dos valores indevidamente recebidos de boa-fé pela recorrente, nos termos do Enunciado 106 da Súmula de Jurisprudência deste Tribunal.
Ante o exposto, este membro do Ministério Público de Contas, em consonância com a Unidade Técnica, entende que o presente pedido de reexame deve ser conhecido, para, no mérito, ter seu provimento negado, sem prejuízo de que a recorrente venha a comprovar perante o TRT da 3ª Região que a sua parcela de Quintos está protegida por decisão judicial transitada em julgado, com vistas a manter os pagamentos realizados, nos termos do que restou decidido no RE 638.115/CE."
	É o relatório.

não há.

Procurador Sergio Ricardo Costa Caribé

APOSENTADORIA. INCORPORAÇÃO DE QUINTOS ORIUNDOS DE EXERCÍCIO DE FUNÇÕES POSTERIORES A 8/4/1998, CONSIDERADA ILEGAL POR AFRONTAR O RE 638.115/CE. PEDIDO DE REEXAME. RECORRENTE É PARTE EM AÇÃO DE CUMPRIMENTO DE SENTENÇA. PROVIMENTO PARCIAL. MANUTENÇÃO DA ILEGALIDADE DO ATO. MANUTENÇÃO DE PAGAMENTOS DAS PARCELAS INCORPORADAS.

APOSENTADORIA (APOS)

Secretaria de Recursos (Serur)

Trata-se de pedido de reexame interposto por Maria Letícia Rodrigues Fonseca em face do Acórdão 6319/2021-TCU-Primeira Câmara, que julgou ilegal e negou registro ao ato de aposentadoria da recorrente em cargo público no âmbito do Tribunal Regional do Trabalho da 3ª Região.
2.	A ilegalidade decorreu da constatação de que a recorrente teve incorporada aos seus proventos parcela de quintos referentes à função comissionada exercida após o advento da Lei 9.624/1998.
3.	Nesta fase processual, a recorrente alega ser beneficiada por ação coletiva transitada em julgado em 1º/8/2006 movida pela Associação Nacional dos Servidores da Justiça do Trabalho - Anajustra (Processo 2004.34.00.048565-0) , antes, portanto, da prolação do RE 638.115/CE.
4.	A Secretaria de Recursos - Serur, com a anuência do Ministério Público junto ao Tribunal - MPTCU, propôs conhecer e negar provimento ao apelo.
5.	O MPTCU destacou que, de acordo com a jurisprudência do Supremo Tribunal Federal - STF, exemplificada pelo RE 573.232/SC, as entidades associativas têm legitimidade para representar seus filiados judicial ou extrajudicialmente somente mediante autorização expressa destes, a qual deve ser apresentada no processo de conhecimento e juntamente com a lista de todos os representados ser juntada à inicial. Nos presentes autos, contudo, não consta a comprovação da representação da recorrente nos autos da referida ação judicial da qual seria beneficiária.
6.	Ressalta-se, contudo, que a recorrente alegou ser parte no processo de cumprimento de sentença derivado da retrocitada ação coletiva (Processo 0038207-44.2007.4.01.3400) , o que pôde ser comprovado por meio de pesquisa no site do Tribunal Regional Federal da 1ª Região. Assim, de fato, as parcelas de quintos incorporadas pela recorrente entre 8/4/1998 e 4/9/2001 devem continuar a ser pagar da forma como deferidas pelo órgãos de origem e estão imunes a futuras absorvicões.
7. 	Dessa forma, o presente recurso pode ser parcialmente provido para, com fundamento nos embargos de declaração proferidos no âmbito do RE 638.115/CE, tornar sem efeito o item 9.3 do Acórdão 6319/2021-TCU-Primeira Câmara.
8. 	Por outro lado, mantenho o juízo pela ilegalidade do ato, levando-se em conta o princípio da independência das instâncias, conforme jurisprudência já consolidada desta Casa, a exemplo dos Acórdão 406/1999-TCU-Segunda Câmara, 436/1994 - 1ª Câmara e 6/1996 - 1ª Câmara.
	Ante o exposto, VOTO por que a 1ª Câmara adote como acórdão a minuta que ora submeto a sua deliberação.
TCU, Sala das Sessões, em 25 de janeiro de 2022.
JORGE OLIVEIRA 
Relator